最高法院刑事判決　　　　　　　　　　　　　　　　　八十七年度台覆字第六五號
　　被　告　甲○○
　　　　　　乙○○
右被告等因煙毒案件，經台灣高等法院中華民國八十七年三月十一日終審更審判決（
八十六年度上重更(一)字第八十號，起訴案號：台灣台北地方法院檢察署八十五年度偵
字第八四一八、九四四四號）後，送請覆判，本院判決如左：
    主  文
原判決關於甲○○、乙○○部分撤銷，發回台灣高等法院更審。
    理  由
本件原判決認定被告甲○○於民國七十四年間因煙毒案件，經台灣高等法院判處有期
徒刑十二年六月，七十七年間減刑為有期徒刑八年四月，於七十八年八月九日假釋，
又於七十九年間因煙毒案件，經台灣高等法院判處有期徒刑十五年，上開假釋因而撤
銷，應執行殘刑三年九月三日，兩案接續執行，應至九十七年四月二十日刑滿，於八
十五年一月三十日假釋，在假釋期中。被告乙○○於七十四年間因煙毒案件，經台灣
台北地方法院判處有期徒刑四年六月，七十七年間減刑為有期徒刑二年三月，於七十
七年四月二十二日執行完畢，又於七十九年間因煙毒案件，經台灣高等法院判處有期
徒刑十二年六月，刑期至九十二年二月十七日，於八十四年一月二十五日假釋，在假
釋期中。均不知悔悟，竟基於共同及概括之犯意，意圖營利，由甲○○負責聯絡接洽
販入毒品，乙○○負責接送、銷售毒品及報帳。二人自八十五年二月初，以一塊海洛
因磚新台幣（下同）一百萬元之價格，在台北市萬華區等地向綽號「阿昌」之不詳姓
名成年男子購買海洛因，再由乙○○於八十五年二月起至同年四月八日止，每月約二
、三次在台北市○○街附近以每小包三千元或六千元不等之價格，販賣予黃憲松。八
十五年二月三日及同年三月四日二次，乙○○每次將每錢海洛因以一萬六千元之價格
送至台北市○○區○○街七十五巷十三弄十六號五樓販賣予綽號「阿郎」之莊萬春，
嗣於八十五年四月九日甲○○以電話向「阿昌」購買海洛因，約定於翌日（即四月十
日）上午十一時在台北縣蘆洲鄉○○路二二二巷二十九號三樓甲○○住處等候電話聯
絡交貨事宜，甲○○告知乙○○應到場會合。乙○○即於八十五年四月十日上午十一
時許，抵達甲○○住處，共同等候「阿昌」電話。迨至下午三時許，甲○○與「阿昌
」聯絡後，甲○○、乙○○至台北縣蘆洲鄉○○路與民族路口等待，約下午三時二十
分許，「阿昌」騎乘機車至信義路、民族路口載乙○○至附近巷道內，將海洛因交予
乙○○，後乙○○返回信義路、民族路口與甲○○會合，為警當場查獲，並扣得海洛
因磚一塊（淨重三二八‧九三公克）等情，因而撤銷初審關於被告等部分之判決，改
判論處被告等共同連續販賣毒品罪刑（均無期徒刑），固非無見。
惟查(一)、科刑判決所認定之事實，與所採之證據，不相適合，即屬證據上理由矛盾，
其判決當然為違背法令。且刑事訴訟法上所謂認定犯罪事實之證據，係指足以證明被
告確有犯罪行為之積極證據而言，該項證據必須適合於被告犯罪事實之認定，始得採
為斷罪之資料。原判決依憑被告乙○○之供述及證人莊萬春於警訊時證稱：「向乙○
○購買俗稱小件的（約一錢）一小包海洛因毒品，價格為新台幣一萬六千元。」等語
（見第一審卷第一九一頁反面），認定被告等於八十五年二月三日及三月四日二次，
由乙○○以每錢海洛因一萬六千元賣與莊萬春等情。然查乙○○於原審訊問：「同一
時期在台北市以每錢海洛因一萬六千元之價格販賣與綽號『阿郎』之莊萬春？」乙○
○答：「我有賣。」（見原審上更(一)字卷第一○九頁背面），但並未具體回答販賣之
時間及次數，而所謂「同一時期」究竟指何時亦有欠明瞭。且莊萬春之上開供述，亦
未陳明其向乙○○購買毒品之次數及時間。原判決憑此而為上開認定，尚嫌速斷。又
原判決依證人黃憲松證稱：「我一個月向他（乙○○）買二、三次左右，最後一次是
在羅被抓那天。」認定被告等販賣毒品與黃憲松至八十五年四月八日止。另以在黃憲
松身上查獲被告販賣與黃憲松吸用所剩之白粉狀物品，經鑑定為海洛因，作為被告等
有販賣毒品之佐證。然查乙○○係於八十五年四月十日被捕，有台灣台北地方法院檢
察署八十五年度偵字第八四一八號卷可稽，原判決事實欄亦為相同之認定，如黃憲松
最後一次向乙○○買海洛因係在其被抓那天，則是否為八十五年四月八日，即非無疑
義而待究明。又黃憲松於偵查中供稱：「今天（八十五年四月二十三日）被抓的海洛
因是我向『阿金』買的。」等語（見偵字第九四四四號卷第二十頁正面），如果無訛
，該查獲之海洛因能否作為被告等犯罪之佐證，亦有待斟酌。原審未詳加究明，遽採
為被告等犯罪之證據，難謂無證據上理由之矛盾。(二)、犯販賣毒品罪者，其供犯罪所
用之物，或因犯罪所得之財物，均沒收之，肅清煙毒條例第十三條第一項定有明文。
此項沒收，係採義務沒收主義，只要其非已費失而不存在，均應沒收，並不以扣案者
為限。原判決對於被告等販賣毒品所得之財物為若干？其流向如何？是否已費失而不
存在，均未調查說明，復未宣告沒收，併有調查未盡及判決不適用法則之違誤。本院
上次發回更審時已具體指摘及此，乃原判決仍置而不論，自有可議。(三)、有罪之判決
書應記載犯罪之事實，諸凡有關之時間、地點、方法、態樣，以及其他與適用法律有
關之事項，均應為詳實之記載，始足為適用法律之依據。原判決事實欄記載被告等於
八十五年二月起至同年四月八日止，每月二、三次在台北市○○街附近以每小包三千
元或六千元不等之價格，販賣毒品海洛因與黃憲松等情。惟對於被告等販賣海洛因之
次數，及各次販賣之價格，未為明確之記載認定，此因與被告等犯罪之次數，及其販
賣毒品所得財物為若干，亦即其應行宣告沒收之金額為若干，至有相關，原判決未詳
加記載，即有未合。又被告乙○○於原審供稱：「（賣毒品給黃憲松共幾次）賣二、
三次。」「（賣黃憲松幾次）沒有賣，只有拿給他三次。」等語（原審上更(一)字卷第
四十三頁正面、第九十頁正面）；再參諸黃憲松於偵查中供稱：「自（八十五年）二
月間過年前起向乙○○買海洛因，一個月向他買二、三次，約是四月八日左右，向他
買最後一次。」「他一包以三千或六千元不等價格賣給我。」等語（見偵字第九四四
四號卷第十九頁背面、第二十頁）。則被告等販賣毒品給黃憲松之時間非長，次數亦
非甚多，是否仍不能再傳訊黃憲松與乙○○對質而加以調查釐清其販賣次數及每次之
價格，亦非無研求之餘地，乃原審捨此而不為，難謂已盡證據調查之能事。(四)、肅清
煙毒條例第五條第一項之販賣毒品罪，以行為人有營利目的，而販入或賣出毒品，或
二者兼而有之者，為其構成要件。故行為人有無此項犯罪之目的條件，自應於事實欄
內詳為記載，然後於理由內說明其憑以認定之證據，始為適法。原判決事實欄雖記載
被告等基於共同及概括之犯意，意圖營利，以一塊海洛因磚一百萬元向綽號「阿昌」
者購買，再由乙○○以每小包三千元或六千元之價格販賣與黃憲松，或以每錢一萬六
千元販賣與莊萬春等情，但究竟如此販賣有何營利之目的，如何營利？理由內並未詳
加說明其憑以認定之證據，尚嫌理由欠備。又被告乙○○於偵查中供稱：「如果我拿
一萬元的話，以一萬二千元賣，賺二成。」等語（見偵字第八四一四號卷第七十二頁
背面）。如果非虛，是否得為被告等有無營利意圖之證據，亦有調查審酌之必要。原
判決關於被告等部分認定事實尚有不當，仍應予撤銷發回更審。又原判決關於被告等
不另為無罪諭知部分，基於審判不可分原則，併予發回。末查犯肅清煙毒條例之罪者
，除該條例第十六條第一款、第二款所定案件，應送本院覆判外，以地方法院或其分
院為初審，高等法院或其分院為終審，為同條例第十六條所明定，對於煙毒案件之終
審判決，不得聲明不服提起上訴。被告之上訴及聲請覆判，僅係促請原審法院為職權
之發動，本院仍應依覆判程序辦理，故對被告甲○○之上訴，被告乙○○之聲請覆判
，不另從程序上予以駁回，併此明。
據上論結，應依肅清煙毒條例第十七條第三款，判決如主文。
中      華      民      國    八十七    年      五      月     十四     日
                              最高法院刑事第七庭
                                  審判長法官  董  明  霈
                                        法官  丁  錦  清
                                        法官  賴  忠  星
                                        法官  林  茂  雄
                                        法官  王  居  財
      右正本證明與原本無異
                                              書  記  官
中      華      民      國    八十七    年      五      月     十九     日
